臺灣高等法院民事判決　　　　　　　　 99年度重上字第564號
上　訴　人　宋子明
　　　　　　王文炳
　　　　　　宋淑貞
共　　　同
訴訟代理人　侯水深律師
　　　　　　張沐芝律師
被　上訴人　李泰裕
訴訟代理人　朱增祥律師
受告知人　　王瑞鋒
　　　　　　法務部行政執行署臺北行政執行處
法定代理人　陳順昌
訴訟代理人　李俊昇
上列當事人間請求第三人異議之訴事件，上訴人對於中華民國99
年7月16日臺灣臺北地方法院99年度重訴字第268號第一審判決提
起上訴，本院於100年10月19日言詞辯論終結，判決如下：
    主      文
上訴駁回。
第二審訴訟費用由上訴人負擔。
    事實及理由
一、上訴人主張：
  (一)訴外人強羅花壇有限公司（下稱強羅公司）於民國（下同）
    94年1月1日與訴外人廖秀金、宋淑玫及伊等簽訂租賃契約(
    下稱系爭租約），租用坐落臺北縣烏來段857、858、884、
    885、887、883、874、856-1、886地號等土地（重測後為臺
    北縣西羅岸段769、770、792、791、789、793、794、787、
    790地號，下稱系爭土地），暨坐落於臺北縣烏來段884、88
    5、857地號（重測後分別為西羅岸段792、791、769地號）
    土地上門牌號碼為臺北縣烏來鄉○○街80、80-1、80-2、80
    -3、80-4號等建物（均為重建前），準備經營溫泉業務。上
    開重建前房屋雖未辦理保存登記，但均為合法房屋，其中重
    建前80、80-2、80-3號房屋分屬上訴人宋子明、王文炳、宋
    淑貞所有。強羅公司因經營溫泉業務而有更新上開重建前房
    屋之必要，與伊等達成拆除重建前80、80-2、80-3號房屋，
    並於西羅岸段768、769、787、789、790、791地號土地興建
    如附圖1（即門牌號碼為臺北縣烏來鄉○○街80號房屋，下
    稱系爭80號房屋）、同段769地號土地興建如附圖2（即門牌
    號碼為臺北縣烏來鄉○○街80-2號房屋，下稱系爭80-2號房
    屋）及附圖3（即門牌號碼為臺北縣烏來鄉○○街80-3號房
    屋，下稱系爭80-3號房屋）所示建物，而於興建完成歸伊等
    所有之協議；且為杜爭議，並於系爭租約第5條第9項及第10
    項約定，系爭房屋之使用權及所有權得歸屬伊等所有，須於
    證照核發後1個月內完成辦理使用權及所有權移轉伊等之手
    續，並應於起造完畢後以伊等名義為使用執照上之所有人辦
    理登記，並於契約終止時無條件將房屋交還伊等。
  (二)嗣系爭80號、80-2號及80-3號房屋因無法取得建築執照，而
    未以伊等名義辦理保存登記，惟伊等與強羅公司於建築前即
    已特別約定建築完成後由伊等原始取得所有權，依系爭租約
    約定，系爭房屋建築完成時已由伊等取得所有權，且房屋稅
    籍資料亦列伊等為納稅義務人。詎被上訴人竟主張系爭80號
    、80-2號、80-3號房屋為強羅公司所有，並聲請法院查封系
    爭房屋，侵害伊等權利，爰依強制執行法第15條規定提起本
    件第三人異議之訴，先位聲明：(一)確認系爭80號房屋為上訴
    人宋子明所有；系爭80-2號房屋為上訴人王文炳所有；系爭
    80-3號房屋為上訴人宋淑貞所有。(二)臺灣臺北地方法院98年
    度司執字第70999號被上訴人與強羅公司間清償債務強制執
    行事件，就系爭80號、80-2號、80-3號房屋所為之強制執行
    程序應予撤銷。倘認系爭80號、80-2號、80-3號房屋之所有
    權應歸實際出資之起造人原始取得，而伊等非所有權人，然
    依系爭租約第5條第9項約定，強羅公司亦已將系爭80號、80
    -2號、80-3號房屋之事實上處分權移轉予伊等，爰依民事訴
    訟法第247條規定，於原審追加備位聲明為：確認上訴人宋
    子明對系爭80號房屋有事實上處分權存在；上訴人王文炳對
    系爭80-2號房屋有事實上處分權存在；上訴人宋淑貞對系爭
    80-3號房屋有事實上之處分權存在。
二、被上訴人則以：系爭租約第5條第9項雖約定系爭房屋之使用
    權及所有權得歸上訴人所有，惟仍需強羅公司於證照核發後
    1個月內辦理完成使用權及所有權移轉之手續後，始歸上訴
    人所有；然系爭房屋無建築執照即興建，自無使用執照，則
    強羅公司無從於證照核發後1個月內辦理使用權、所有權移
    轉予上訴人之手續，上訴人即非所有權人，亦無使用權。又
    系爭房屋既為強羅公司所出資興建，自應由強羅公司原始取
    得所有權，且原始取得係基於法律行為以外之事實而取得，
    上訴人自無從約定原始取得所有權，是上訴人主張與強羅公
    司約定由上訴人原始取得系爭房屋所有權，自屬無據。而房
    屋稅納稅義務人並非必為房屋所有人，故系爭房屋之房屋稅
    雖由上訴人繳納，仍不足證明上訴人為所有權人。再者，上
    訴人與強羅公司簽訂系爭租約時，系爭房屋尚未興建，上訴
    人顯難依系爭租約主張取得事實上之處分權，且強制執行法
    第15條規定足以排除強制執行之權利並未包括事實上之處分
    權，故上訴人提起本件訴訟無理由等語，資以抗辯。
三、原審為上訴人敗訴之判決，上訴人不服，提起上訴，其上訴
    之先位聲明：(一)原判決廢棄。(二)確認系爭80號房屋為上訴人
    宋子明所有、系爭80-2號房屋為上訴人王文炳所有、系爭80
    -3號房屋為上訴人宋淑貞所有。(三)臺灣臺北地方法院98年度
    司執字第70999號被上訴人與強羅公司間清償債務強制執行
    事件，就系爭80號、80-2號、80-3號房屋所為之強制執行程
    序應予撤銷；其備位聲明為：確認上訴人宋子明對系爭80號
    房屋有事實上處分權存在、上訴人王文炳對系爭80-2號房屋
    有事實上處分權存在、上訴人宋淑貞對系爭80-3號房屋有事
    實上之處分權存在。被上訴人則於本院答辯聲明：上訴駁回
    。
四、經查：上訴人主張強羅公司於94年1月1日向上訴人及廖秀金
    、宋淑玫承租重建前80、80-1、80-2、80-3、80-4號房屋，
    並簽訂系爭租約。上開重建前房屋坐落於臺北縣烏來段857
    、858、884、885、887、883、874、856-1、886地號土地，
    經重測後為臺北縣西羅岸段769、770、792、791、789、793
    、794、787、790地號；而系爭80號、80-2號、80-3號房屋
    係由強羅公司出資興建，坐落位置如附圖1、2、3所示，惟
    興建完成後未辦理保存登記，上訴人宋子明、王文炳、宋淑
    貞分別為系爭80號、80-2號、80-3號房屋稅之納稅義務人等
    情，有系爭租約、新舊土地地號對照表、96年至98年房屋稅
    繳款書等影本附卷可稽（依序見原審卷一第9至11頁、第6頁
    至8頁、第14頁至16頁)，並為被上訴人所不爭執，堪認此部
    分事實為真正。惟被上訴人否認上訴人宋子明、王文炳、宋
    淑貞就系爭80號、80-2號、80-3號房屋有所有權或事實上處
    分權，並以前開情詞置辯，是本件應予審究之爭點厥為：(一)
    上訴人宋子明、王文炳、宋淑貞是否為系爭80號、80-2號、
    80-3號房屋之所有權人？如是，上訴人得否據以請求撤銷臺
    北地院98年度司執字第70999號強制執行事件，就系爭3間房
    屋所有權全部所為之強制執行程序？(二)上訴人於本件第三人
    異議之訴請求確認對系爭80號、80-2號、80-3號房屋有事實
    上處分權，是否有確認利益？茲分述如下：
  (一)上訴人宋子明、王文炳、宋淑貞是否為系爭80號、80-2號、
    80-3號房屋之所有權人？如是，上訴人得否據以請求撤銷臺
    北地院98年度司執字第70999號強制執行事件，就系爭3間房
    屋所有權全部所為之強制執行程序？
    上訴人主張：強羅公司與上訴人於系爭租約協議，由強羅公
    司出資興建系爭80號、80-2號、80-3號房屋，使上訴人原始
    取得興建完成房屋之所有權，依契約自由原則，仍應由約定
    原始取得所有權之上訴人取得所有權；且強羅公司簽訂系爭
    租約後，因有積欠租金情事，而遭上訴人訴請返還房屋，乃
    與上訴人成立訴訟上和解，終止系爭租約，並於97年6月間
    與上訴人就系爭80號、80-2號、80-3號房屋另簽訂租賃契約
    ，足證上訴人為系爭房屋之所有權人等語。被上訴人則辯稱
    ：系爭80號、80-2號、80-3號房屋既為強羅公司所出資興建
    ，自應由強羅公司原始取得所有權，且原始取得係基於法律
    行為以外之事實而取得，上訴人無從約定原始取得所有權等
    語。經查：
  1.按不動產物權依法律行為而取得、設定、喪失及變更者，非
    經登記不生效力，民法第758條定有明文。又在未辦理建物
    第一次所有權登記以前，房屋所有權屬於出資興建之原始建
    築人原始取得，此一所有權之原始取得係因事實行為而發生
    ，尚無從依約定而原始取得所有權。查系爭80號、80-2號及
    80-3號房屋係由強羅公司將原舊建物全部拆除而出資興建，
    且未辦理保存登記之情，為兩造所不爭執，是系爭80號、80
    -2號及80-3號房屋之所有權即應由出資興建之強羅公司原始
    取得所有權。況系爭租約第五條第(九)項約定：「乙方（指強
    羅公司）申請房屋起造於地號857上之建物，其使用權得歸
    屬甲方（指上訴人3人及廖秀金、宋淑玫）所有，所有權亦
    是。須於證照核發後一個月內辦理使用權、所有權轉移甲方
    之手續完成。」，第(十)項約定：「甲方所有房屋80號座落於
    884地號、857地號、858地號，因乙方不敷使用，重新增建
    ，應於契約終止時無條件將房屋交還甲方，起造完畢後應以
    甲方之名為使用執照上之所有人辦理登記。」，有系爭租約
    在卷可佐（見原審卷一第9頁至10頁），亦足見當初兩造均
    知悉強羅公司將因出資興建系爭3間房屋而原始取得該等房
    屋之所有權，僅預計或日後辦理使用權、所有權轉移上訴人
    及廖秀金、宋淑玫等人，或起造完畢後以上訴人及廖秀金、
    宋淑玫等人為使用執照上之所有人辦理登記，並於租約終止
    時將系爭房屋交還；尚與上訴人主張係約定由上訴人原始取
    得興建完成房屋之意旨有間。遑論未辦理保存登記建物所有
    權之原始取得，係基於事實行為而發生，而無從依約定而取
    得。顯見上訴人並非系爭80號、80-2號及80-3號房屋之所有
    權人，至為灼明。
  2.上訴人雖主張：上訴人與強羅公司於系爭租約協議由強羅公
    司出資，而由上訴人取得系爭房屋所有權之原由，係以強羅
    公司負擔系爭房屋建築費用之方式，補償(或賠償)上訴人舊
    有房屋被拆除所受之財產上損失，屬債之更改；亦即強羅公
    司係為上訴人原始取得系爭房屋所有權之財產利益而出資興
    建，而以支付建築費用方式替代回復原狀所必要之費用，故
    強羅公司與上訴人間之權利義務關係類似承攬契約之概念，
    而上訴人等同於承攬契約之定作人，而為原始取得系爭房屋
    之所有權人原始取得所有權云云。惟為被上訴人所否認，並
    辯稱：上訴人於原審係主張渠等與強羅公司約定由渠等原始
    取得系爭房屋所有權，可見上訴人關於強羅公司支出建築費
    用以為拆除舊屋補償之主張，係臨訟杜撰，顯非真實；縱認
    強羅公司與上訴人約定興建新屋以補償舊屋，並無消滅舊債
    務可言，即非債之更改，且依上訴人之主張，強羅公司係先
    興建房屋完成再以之補償上訴人，亦無為上訴人完成工作之
    意思，即非承攬契約之法律關係等語。經查：遍觀系爭租約
    內容，並無強羅公司支付系爭房屋建築費用，以補償拆除舊
    屋損失之明文，尚難認強羅公司與上訴人間有為上開補償之
    約定。證人即代表強羅公司與上訴人及廖秀金、宋淑玫簽訂
    系爭租約之郭宸瑋固於原審證稱：當初和地主協商將原建物
    拆除，新建的建物就給他們當作補償，所以所有權是給地主
    ，我們也以他們的名義辦理房屋稅等語（見原審卷二第55頁
    ），然充其量僅能證明強羅公司與上訴人、廖秀金、宋淑玫
    間約定新建之系爭房屋之所有權，將移轉給上訴人、廖秀金
    、宋淑玫作為拆除建物之補償，尚無從認定強羅公司係為上
    訴人支出興建系爭房屋之建築費用，或有為上訴人完成工作
    物之意思。核與債之更改或承攬契約之要件不符，上訴人據
    此主張原始取得系爭80號、80-2號及80-3號房屋所有權云云
    ，委無可採。
  3.至上訴人、廖秀金、宋淑玫與強羅公司於97年5月13日成立
    訴訟上和解，而終止系爭租約，上訴人並於97年6月6日與強
    羅公司就系爭80號、80-2號、80-3號房屋另行簽訂房屋租賃
    契約，並經公證等情，固有臺北地院97年度店簡字第551號
    和解筆錄、公證書及房屋租賃租契約等影本在卷可參(見原
    審卷一第17頁至19頁)；惟出租人不以所有權人為限，僅占
    有人係以所有之意思占有者，始適用民法第944條所規定之
    法律推定(最高法院86年度台上字第734號裁判意旨參照)，
    上訴人遽以上開出租情事，主張渠等經法律推定為系爭80號
    、80-2號、80-3號房屋之所有權人云云，亦屬無據。
  4.從而，上訴人並非系爭80號、80-2號、80-3號房屋之所有權
    人，渠等起訴請求確認系爭80號、80-2號、80-3號房屋分別
    為上訴人宋子明、王文炳、宋淑貞所有，並據以請求撤銷臺
    北地院98年度司執字第70999號被上訴人與強羅公司間清償
    債務強制執行事件，就系爭3間房屋所有權全部所為之強制
    執行程序，即無理由。
  (二)上訴人於本件第三人異議之訴請求確認對系爭80號、80-2號
    、80-3號房屋有事實上處分權，是否有確認利益？
  1.按確認法律關係之訴，非原告有即受確認判決之法律上利益
    者，不得提起之，民事訴訟法第247條第1項定有明文。又所
    謂即受確認判決之法律上利益，係指法律關係之存否不明確
    ，原告主觀上認其在法律上之地位有不安之狀態存在，且此
    種不安之狀態，能以確認判決將之除去者而言，若縱經法院
    判決確認，亦不能除去其不安之狀態者，即難認有受確認判
    決之法律上利益(最高法院52年台上字第1240號判例參照)。
  2.查系爭80號、80-2號、80-3號房屋目前由被上訴人以強羅公
    司債權人之身分聲請查封，經臺灣臺北地方法院98年度司執
    字第70999號強制執行事件受理，並已進行拍賣程序，拍賣
    公告記載：點交等情，有民事聲請強制執行狀、臺灣臺北地
    方法院執行命令等影本在卷可稽(見本院卷第92頁至97頁)，
    並為兩造所不爭執，堪信為實在。上訴人雖主張：倘系爭房
    屋拍定，因拍賣條件為點交，伊等對於系爭房屋得否繼續占
    有、使用、收益之財產權益即有被侵害之直接危險，而此不
    安狀態，得依法院之確定判決予以確認而除去，而可免受點
    交系爭房屋，自有即受確認判決之法律上利益云云。惟按強
    制執行法第15條所謂就執行標的物有足以排除強制執行之權
    利者，係指對於執行標的物有所有權、典權、留置權、質權
    存在情形之一者而言（最高法院44年台上字第721號判例參
    照），上開最高法院判例所舉者固為例示，但強制執行法第
    15條所謂就執行標的物有足以排除強制執行之權利者，並不
    包括事實上之占有及處分權在內，亦有最高法院96年度台上
    字第1109號判決、95年度台上字第673號判決意旨可資參照
    。因此，縱認上訴人就系爭80號、80-2號、80-3號房屋有事
    實上之處分權，仍無從排除被上訴人對系爭3間房屋之強制
    執行程序。何況強羅公司對於系爭80號、80-2號、80-3號房
    屋仍有所有權，已如前述，則執行法院所拍賣者，即為系爭
    房屋之所有權，而經法院拍賣取得者，當然取得法律上及事
    實上處分權(本院84年度法律座談會審查意見參照)，上訴人
    自無從因事實上處分權之確認而免受點交系爭房屋。是上訴
    人法律地位之不安狀態尚不能以本件確認判決除去，揆諸前
    開說明，上訴人於本件第三人異議之訴，請求確認對系爭80
    號、80-2號、80-3號房屋有事實上處分權，即難認有受確認
    判決之法律上利益，自不應准許。
五、綜上所述，上訴人主張分別為系爭80號、80-2號、80-3號房
    屋之所有權人，或主張對系爭房屋事實上處分權有受確認判
    決之法律上利益云云，為不足採；被上訴人抗辯強羅公司原
    始取得系爭80號、80-2號、80-3號房屋所有權，及上訴人對
    系爭80號、80-2號、80-3號房屋之事實上處分權並無受確認
    判決之法律上利益等語，尚屬可信。從而，上訴人依強制執
    行法第15條及民事訴訟法第247條第1項規定，提起先位之訴
    ，請求確認系爭80號房屋為上訴人宋子明所有、系爭80-2號
    房屋為上訴人王文炳所有、系爭80-3號房屋為上訴人宋淑貞
    所有，及撤銷臺灣臺北地方法院98年度司執字第70999號被
    上訴人與強羅公司間清償債務強制執行事件，就系爭80號、
    80-2號、80-3號房屋所為之強制執行程序，為無理由，不應
    准許。而其就備位之訴請求確認上訴人宋子明對系爭80號房
    屋有事實上處分權存在、上訴人王文炳對系爭80-2號房屋有
    事實上處分權存在、上訴人宋淑貞對系爭80-3號房屋有事實
    上之處分權存在，亦因無確認利益而不應准許。原審為上訴
    人敗訴之判決，並無不合。上訴意旨指摘原判決不當，求予
    廢棄改判，為無理由，應予駁回。
六、本件為判決基礎之事證已臻明確，本院經逐一審酌兩造歷審
    所提其餘攻擊、防禦方法及援用之證據，均與前開論斷結果
    無礙，爰不再一一論述，併此敘明。
七、據上論結，本件上訴為無理由，依民事訴訟法第449條第1項
    、第78條、第85條第1項，判決如主文。
中    華    民    國    100    年    11    月    9    日
                  民事第十九庭
                      審判長法  官  魏麗娟
                            法  官  李媛媛
                            法  官  吳麗惠
正本係照原本作成。
上訴人如不服本判決，應於收受送達後20日內向本院提出上訴書
狀，其未表明上訴理由者，應於提出上訴後20日內向本院補提理
由書狀（均須按他造當事人之人數附繕本）上訴時應提出委任律
師或具有律師資格之人之委任狀；委任有律師資格者，另應附具
律師資格證書及釋明委任人與受任人有民事訴訟法第466條之1第
1項但書或第2項（詳附註）所定關係之釋明文書影本。如委任律
師提起上訴者，應一併繳納上訴審裁判費。
被上訴人不得上訴。
中    華    民    國   100    年    11    月    10    日
                            書記官  吳碧玲
附註：
民事訴訟法第466條之1（第1項、第2項）：
對於第二審判決上訴，上訴人應委任律師為訴訟代理人。但上訴
人或其他法定代理人具有律師資格者，不在此限。
上訴人之配偶、三親等內之血親、二親等內之姻親，或上訴人為
法人、中央或地方機關時，其所屬專任人員具有律師資格並經法
院認為適當者，亦得為第三審訴訟代理人。